---
title: "心臟病發作風險預測：決策樹優化分析 (R Language)"
format: 
  html:
    embed-resources: true  # 關鍵：這會將圖片、CSS 全部打包進一個 HTML 檔
    toc: true              # 加入目錄
    code-fold: show        # 預設顯示程式碼，但允許讀者摺疊
    encoding: "UTF-8" # 強制指定編碼
---

## 資料

-   資料名:心臟病分類資料集 (A dataset for heart attack classification)

-   資料來源:<https://www.kaggle.com/rashikrahmanpritom/heart-attack-analysis-prediction-dataset>

## 目標

-   以變數(年齡 性別 胸痛類型 血壓...等)建立決策樹模型，預測心臟病發作的機會減少或增加

## 方法步驟

```{r}
#| label: setup
#| include: false

#library
library(dplyr)
library(knitr)
library(kableExtra)
library(skimr)
library(rpart)
library(rpart.plot)
library(caret)
library(party)

#read data
setwd('D:/R/Decisiontree')
heart <- read.csv("heart.csv",header = T)
summary(heart)
str(heart)

```

## 資料處理與類別轉換

在此步驟中，將類別型變數從原始的數值編碼（0, 1...）轉換為具備語意標籤的 **Factor（因子）** 型態。

```{r}
#| label: data-preprocessing
#| code-summary: "點擊展開：變數類別轉換與資料清理程式碼"
#| message: false
#| warning: false


# 進行欄位篩選與 Factor 轉換
cheart <- heart %>%
  select(-c(slp, thall)) %>%
  mutate(
    sex     = factor(sex, levels = c(0, 1), labels = c('female', 'male')),
    cp      = factor(cp, levels = c(0, 1, 2, 3), labels = c('typical', 'atypical', 'non-anginal', 'asymptomatic')),
    exng    = factor(exng, levels = c(0, 1), labels = c('No', 'YES')),
    restecg = factor(restecg, levels = c(0, 1, 2), labels = c('normal', 'ST-T wave abnormality', 'left ventricular hypertrophy')),
    fbs     = factor(fbs, levels = c(0, 1), labels = c(FALSE, TRUE)),
    output  = factor(output, levels = c(0, 1), labels = c('less', 'more'))
  )

# 檢查清理後的資料結構
skim(cheart)
```

## 數據拆分與預處理 (Data Splitting)

為了建立並評估模型，我們將清理後的資料以 **80/20** 的比例拆分為訓練集與測試集。

```{r}
#| label: data-splitting
#| code-summary: "點擊展開資料拆分程式碼"
#| message: false

# 依目標變數 output 分層抽樣，確保比例一致
input_m <- cheart[which(cheart$output == 'more'),]
input_l <- cheart[which(cheart$output == 'less'),]

set.seed(100) # 設定隨機種子以利實驗重現
input_m_training <- sample(1:nrow(input_m), 0.8 * nrow(input_m))
input_l_training <- sample(1:nrow(input_l), 0.8 * nrow(input_l))

# 合成訓練集與測試集
traindata <- rbind(input_m[input_m_training,], input_l[input_l_training,])
testdata  <- rbind(input_m[-input_m_training,], input_l[-input_l_training,])
```

**拆分結果摘要**

確認了拆分後的樣本數與目標變數 `output` 的分布情況，確保模型不會因為資料偏移而產生偏誤。

```{r}
#| echo: false

# 建立摘要表格
summary_df <- data.frame(
  "項目" = c("訓練集 (Training)", "測試集 (Testing)"),
  "樣本數" = c(nrow(traindata), nrow(testdata)),
  "欄位數" = c(ncol(traindata), ncol(testdata)),
  "高風險比例 (More)" = c(
    scales::percent(prop.table(table(traindata$output))["more"]),
    scales::percent(prop.table(table(testdata$output))["more"])
  )
)

kable(summary_df, align = "c", booktabs = TRUE) %>%
  kable_styling(bootstrap_options = c("striped", "hover"))

```

訓練集與測試集之樣本分布對照表

:::

## 建立決策樹模型 (Classification Tree)

首先使用 rpart 套件建立基礎的分類決策樹，並透過視覺化圖表觀察模型如何根據臨床特徵進行分類。

```{r}
#| label: model-decision-tree
#| code-summary: "使用 rpart 建立模型"
#| message: false
#| warning: false

# 訓練模型
fit <- rpart(output ~ ., data = traindata, method = 'class')

# 視覺化決策樹
rpart.plot(fit, main = "心臟病預測決策樹 (原始模型)", 
           type = 2, extra = 104, under = TRUE, faclen = 0)

```

::: callout-note
### 如何閱讀此圖表？

-   **頂層節點 (Root Node)**：第一個分割變數為 `cp`（胸痛類型），代表預測力最強。

-   **節點內數值**：

    1.  第一行 (`more`/`less`)：該節點的預測結果。

    2.  第二行 (如 `0.45 0.55`)：分別代表 `less` 或 `more` 的機率。

    3.  第三行 (如 `100%`)：該節點覆蓋的樣本佔比。

-   **顏色分類**：**綠色**代表高風險 (`more`)，**藍色**代表低風險 (`less`)。顏色越深表示該分類的信心度（純度）越高。

#### 核心洞察重點

1.  **關鍵指標：胸痛類型 (cp)** 位於最頂端的 `cp = typical` 是最強分水嶺。如果不是典型胸痛（走右側 **No** 路線），高風險機率會從 0.55 躍升至 **0.79**。

2.  **極高風險群體 (深綠色節點)** 圖中最右下角的深綠色節點（more 0.92, 32%）顯示：若 **cp 非典型** 且 **年齡 \< 57 歲**，發病風險高達 **92%**。這群人佔了樣本的三分之一，是臨床上需高度關注的對象。

3.  **極低風險群體 (深藍色節點)** 左側路徑中，若 **cp 是典型** 且 **顯影血管數量 (caa) \< 1**，預測結果為 `less`，風險僅 **8%**（即 92% 為低風險）。
:::

**模型效能評估與剪枝 (Pruning)**

為了避免過度擬合 (Overfitting)，檢視複雜度參數 (CP)，並根據最小交叉驗證錯誤 (xerror) 進行剪枝。

雖然 Size = 9 的模型預測力最強，但如果是在臨床快速篩檢場景，Size = 3 (CP = 0.027) 的模型僅需 3 個變數即可達成接近的預測水準，更具備實務操作的便利性。

```{r}
#| label: model-pruning
#| code-summary: "模型剪枝與 CP 值分析"

# 顯示 CP 表與視覺化
printcp(fit)
plotcp(fit)

barplot(fit$variable.importance, las = 2, cex.names = 0.8)

# 設定 CP 為 0.027273 (對應 nsplit=3)
fit.prune<- prune(fit, cp = 0.027273)

# 繪製剪枝後的樹
rpart.plot(fit.prune, main = "剪枝後的決策樹(nsplit=3)", 
           box.palette = "RdBu", shadow.col = "gray")
        

```

::: callout-note
### 如何閱讀此圖表？

-   解讀方式與心臟病預測決策樹 (原始模型)相同。

-   **顏色分類**：**藍色**代表高風險 (`more`)，**橘色**代表低風險 (`less`)。顏色越深表示該分類的信心度（純度）越高。

-   觀察剪枝後的圖表，我們可以發現模型捨棄了如 chol (膽固醇) 或 trtbps (血壓) 等細微的分支，轉而聚焦在最具影響力的核心變數：**cp (胸痛類型)、caa (血管數量)、 exng(運動誘導心絞痛)**，雖然 thalachh 重要性排第二，但在「剪枝」時，演算法更看重的是路徑的純度與結構的簡潔。
:::

```{r}
# 使用 CP=0.027 的剪枝模型進行預測
predict_prune <- predict(fit.prune, newdata = testdata, type = 'class')

# 建立混淆矩陣
tbl_prune <- table(Predicted = predict_prune, Actual = testdata$output)

# 計算最終準確率
accuracy_prune <- sum(diag(tbl_prune)) / sum(tbl_prune)
```

::: callout-tip
### 準確率結果

決策樹在測試集上的準確率為：**`r scales::percent(accuracy_prune)`**。
:::

## 模型驗證：K-Fold 交叉驗證

為了確認上述剪枝策略並非特定資料分佈下的偶然結果，我們進一步執行 K-fold 驗證。

使用 caret 套件進行 5-fold 交叉驗證，以確保模型的穩定性與概括能力。由於本訓練集的樣本數為242，使用5-fold，每個驗證組有大約50筆資料。若使用k=10估計會最準確（低偏差），因為每次訓練都用了 90%的資料，最接近原始模型，但因為每個驗證組僅24筆資料，若剛好都抽取到極端值有可能造成變異較高。

```{r}
#| label: model-k-fold
#| code-summary: "5-fold 交叉驗證"

# 設定 5-fold 交叉驗證參數
train_c <- trainControl(method = 'cv', number = 5)

# 訓練模型
train_cmodel <- train(output ~ ., data = traindata, 
                      method = 'rpart', 
                      trControl = train_c, 
                      na.action = na.pass)
train_cmodel

```

::: callout-note
### K-Fold準確率結果

系統（K-fold）給出的 CP = 0.054 建議過於保守（n=1），導致它漏掉了重要的預測資訊；而手動剪枝CP = 0.027（n=3）雖然結構稍微複雜一點，但在測試集上的表現反而更好（82% vs 73%）。

數據結果顯示，單一變數（cp）不足以涵蓋心臟病發作的複雜性。透過保留 caa（血管數量） 與 exng（運動誘導心絞痛） 這兩個關鍵分枝，模型準確率從 73% 提升至 82%。

因此本專案最終捨棄系統自動建議的 CP = 0.054，改採 **CP = 0.027**。
:::
